【裁判字號】    97,家聲,348
【裁判日期】    971023
【裁判案由】    變更子女姓氏
【裁判全文】
臺灣高雄地方法院民事裁定             97年度家聲字第348號
聲  請  人  丙○○
                        4
相  對  人  甲○○
                        4
            乙○○
非訟代理人  史乃文    律師
            楊林      律師
上聲請人聲請變更子女姓氏事件，本院裁定如下：
  主  文
准相對人所生子女丙○○（男，民國○○年○ 月○○日生，身分證統
一編號：Ｚ000000000號）變更姓氏為母姓「徐」。
程序費用新臺幣壹仟元由相對人負擔。
  理  由
一、本件聲請意旨略以：聲請人父母即相對人乙○○、甲○○，
    於民國77年2 月間離婚 (當時聲請人甫出生7 個月)， 約定
    聲請人權利義務之行使或負擔由生母即相對人甲○○任之，
    嗣於同年8 月將聲請人出養予訴外人徐德功、王家靜；後因
    養父母無力負擔聲請人之生活費及教育費，難以維持收養關
    係，而於94年間由生母即相對人甲○○請求生父即相對人乙○○，共同向聲請人養父母辦理終止收養，惟乙○○拒不同
    意，導致聲請人無法辦理終止收養，回復原生身份，生母因
    而不能聲請教育補助，聲請人不忍加重生母負擔，遂放棄至
    逢甲大學財務金融系就讀，這件事嚴重影響聲請人的權利。
    又，乙○○雖係聲請人生父，但在聲請人7 個月時，就因外
    遇拋棄了聲請人及生母，而且很快就另組家庭，從未盡過扶
    養的義務，且不容許聲請人進入其家門共同生活，故聲請人
    從小到大未曾見過乙○○。另，聲請人雖在成年後自己與養
    父母終止收養關係，並回復原姓「翁」，但因聲請人現就讀
    之國防大學管理學院，屬軍事院校，而軍中比較封閉，如果
    改姓可能對聲請人造成很大的衝擊，因為大家都知道聲請人
    姓徐，現在改成翁姓，會造成聲請人心理的衝擊，對聲請人
    人格有影響，因此聲請人只更改身分證上姓氏，其他部分都
    不敢改。再，相對人乙○○曾持刀恐嚇聲請人之外祖父，並
    經法院判刑確定，如聲請人仍須從父姓，則此一有背倫常之
    行為，對聲請人人格亦必有所影響，為此，爰依民法第1059
    條第5 項規定，請求變更姓氏為母姓「徐」等語。
二、按「有下列各款情形之一，且有事實足認子女之姓氏對其有
    不利之影響時，父母之一方或子女得請求法院宣告變更子女
    之姓氏為父姓或母姓：一、父母離婚者。二、父母之一方或
    雙方死亡者。三、父母之一方或雙方生死不明滿三年者。四
    、父母之一方曾有或現有未盡扶養義務滿二年者。」民法第
    1059條第5 項定有明文。次按「民法第一千零五十九條第五
    項、第一千零五十九條之一第二項及第一千零七十八條第三
    項所定變更子女姓氏事件，由子女住所地或居所地之法院管
    轄。」家事非訟事件處理辦法第2 條第1 項亦有明文。本件
    聲請人住所地雖在台南縣永康市○○街176 號，惟居所地在
    高雄市○○區○○街209 巷5 號10樓之4 ，有聲請人提出聲
    請狀在卷足憑，本院就本件自有管轄權，合先敘明。
三、經查：聲請人上開主張，業據其於本院調查時到庭陳述綦詳
    ，並提出戶籍謄本2 件、國防大學學生證影本1 件為證；且
    相對人甲○○亦到庭陳稱：「聲請人所述都是正確，因為聲
    請人已經成年，並且在97年7 月28日與養父母終止收養，他
    現在改為父姓「翁」，但是他很害怕也很不甘願，因為生父
    乙○○從來沒有盡過扶養他的義務，而且在95年 (應為94年
    )間 他要唸大學，為了補助的事，要終止收養，他也不同意
    ，導致小孩無法去唸大學而重考，且這部份對小孩心理層面
    的影響很大，而且聲請人從出生到現在22個年頭都姓徐，現
    在改姓，對小孩有很大的衝擊，而且這22年來乙○○也沒有
    來看過小孩，是違背人性，也沒有提供一毛錢來扶養聲請人
    。」「他 (指乙○○)曾 經恐嚇，後來有被判刑，他恐嚇的
    人是我的父親，有庭呈77年度偵字第11443 號起訴書影本，
    後來也被判刑，鈞院可以去調他的前科資料，所以如果聲請
    人從他的姓，對他的人格有影響。」等語明確 (見本院97年
    10月14日訊問筆錄)； 復經本院依職權調取相對人乙○○刑
    事前案資料，查悉乙○○於78年7 月26日，因恐嚇案件經台
    灣高等法院台南分院78年度上易字第2285號判處有期徒刑3
    月確定，亦有台灣高等法院被告前案紀錄表1 件在卷可稽，
    堪信聲請人上開主張為真實。
四、相對人乙○○雖辯稱：「小孩的扶養費用在兩造離婚時就約
    定都是由甲○○負擔，因為雙方之間曾經為了監護權爭執，
    聲請人主張他因為就學補助部分，請庭上調取94年度親字第
    130 號訪視調查報告第三頁，有提到聲請人之所以放棄考取
    之大學，是因為今年考取之科系非自己所期待，故放棄就讀
    大學的機會，並非今日所述因為無法終止收養的關係，而無
    法取得補助放棄就讀大學，相對人在該案裡面對於甲○○辦
    理終止收養，要乙○○提出贍養費用（應為扶養費），所以
    我們才不同意終止收養。」云云。惟查，乙○○固因聲請人
    之出養，在法律上對之免負扶養義務，然在其與甲○○離婚
    協議書並無禁止探視約定下，其身為聲請人之生父，在聲請
    人21年的成長過程中，對之不聞不問，致聲請人從小到大竟
    未見過乙○○，乙○○甚至不容許聲請人踏入其家門，其所
    表現之冷漠無情，已與血緣親情之倫常有違；其復僅因甲○○在本院94年度親字第130 號乙案，對其追加扶養費之訴 (
    聲請人出養期間，乙○○無扶養義務已如前述)， 即拒絕出
    面與甲○○共同終止聲請人與養父母之收養關係，完全不顧
    聲請人之未來前程，對聲請人身心之傷害可謂既深且重。其
    次，聲請人襁褓中即因出養改姓「徐」，現今周遭親友均僅
    知聲請人姓「徐」，且聲請人目前就讀軍事院校，在保守封
    閉的軍中突然改姓，來自長官同儕之關注，勢必對其造成困
    擾，所須承受之心理衝擊，難謂對聲請人人格無影響。再，
    乙○○曾因細故持刀恐嚇當時之岳父即聲請人之外祖父徐傑
    義，嗣經台灣高等法院台南分院78年度上易字第2285號判處
    有期徒刑3 月確定，亦有台灣高等法院被告前案紀錄表在卷
    可考，如聲請人仍須從父姓，則乙○○此一有背人倫之行為
    ，對聲請人人格亦必有所影響。
五、綜上，相對人乙○○與甲○○兩願離婚已逾20年，且於聲請
    人成長過程均不曾聞問，其欲聲請人維持父姓顯係出於一己
    之私，完全未顧及聲請人利益，既與男女平權及重視子女利
    益之普世價值有違，亦對聲請人之人格發展有明顯重大之不
    利影響，應認為聲請人有由父「翁」姓變更為母「徐」姓之
    必要。故本件聲請為有理由，應予准許，爰宣告准丙○○變
    更姓氏為母姓「徐」。
六、依非訟事件法第21條第2 項、第24條第1 項，民事訴訟法第
    78 條 ，裁定如主文。
中    華    民    國    97    年    10    月    23    日
                  家事法庭法  官  廖家陽
正本係照原本作成。
如對本裁定抗告須於裁定送達後10日內向本院提出抗告狀。
中    華    民    國    97    年    10    月    23    日
                          書記官  徐錦純


司法院資訊處製作；財團法人民間司法改革基金會備份。
